【裁判字號】    91,上訴,1219
【裁判日期】    920326
【裁判案由】    違反貪污治罪條例
【裁判全文】
臺灣高等法院臺南分院刑事判決         九十一年度上訴字第一二一九號   孝股
    上  訴  人  臺灣雲林地方法院檢察署檢察官
    被      告  丁○○
    選任辯護人  高進棖律師
右上訴人因被告違反貪污治罪條例案件，不服臺灣雲林地方法院九十一年度訴字第四
四號中華民國九十一年九月十九日第一審判決（起訴案號：臺灣雲林地方法院檢察署
九十一年度選偵字第五號），提起上訴，本院判決如左：
    主  文
上訴駁回。
    理  由
一、公訴意旨略以：被告丁○○係雲林縣斗南鎮鎮長，受雲林縣政府之監督、指揮，
    辦理斗南鎮自治事項及執行縣政府委辦事項，為依據法令從事公務之人員，並為
    雲林縣第十五屆縣議員之候選人。詎不知戮力從公，反利用其職務之便，於兩屆
    鎮長任期即將（於民國九十一年三月一日交接）任滿之際，竟基於直接圖私人不
    法利益之犯意，指示斗南鎮行政室主任賴坤柚，以辦理「斗南鎮【未來】綜合發
    展計劃鎮政說明會」之名，行競選雲林縣縣議員政見發表會之實，大談斗南鎮之
    【未來】發展，從九十年十二月十七日至九十一年一月八日止，共舉辦了十三場
    次，每次均於晚上七時起至八時許，以補假方式動員鎮公所員工，每場次工作人
    員至少十人，即共動員一百三十多人次，並以斗南鎮之公款購買同類商品市價新
    台幣（下同）四十二元之「嬌嬌抗菌洗碗精」共四千瓶，於會後發放給與會之里
    民人手一瓶，而對有投票權之選民行求並交付賄賂，圖得十四萬七千八百四十元
    （四千瓶經清點尚餘四百八十瓶，即3520×42＝147840元)之不法利益及公假一
    百三十多小時。因而認被告丁○○係犯貪污治罪條例第六條第四款之直接圖利罪
    及公職人員選舉罷免法第九十條之一第一項之投票行賄罪嫌云云。
二、公訴人認被告丁○○涉犯貪污治罪條例第六條第四款之直接圖利罪及公職人員選
    舉罷免法第九十條之一第一項之投票行賄罪嫌，無非係以下列幾點為其論罪依據
    ：
（一）被告丁○○於「斗南鎮未來綜合發展計劃鎮政說明會」上所發表之政見內容，
      核與證人即雲林縣斗南鎮公所主計主任周色柳、行政室主任賴坤柚、會場主持
      人蔣旗、斗南鎮明昌里里長沈靠、中天里里長林豐一、中天里鄰長賴飛龍、現
      場工作人員謝碧珠、余美華、李燕如、沈怡廷、李祐君、林美菁、黃藍燕、闕
      明珠等人於偵查中之陳述大致相符。
（二）被告丁○○於該「斗南鎮未來綜合發展計劃鎮政說明會」所發表之政見內容，
      與本屆雲林縣縣議員之選舉明顯有關，該鎮政說明會，即是被告丁○○參選雲
      林縣本屆縣議員之政見發表會無疑。
（三）於時機上，第十四屆立法委員於九十年十二月一日投票，當晚選舉結果即揭曉
      之事實，已為周知之事實，被告於偵查時自陳：十二月五日始宣布要參選縣議
      員，而行政室主任賴坤柚於十二月十日始因奉被告之指示上簽，說明舉辦「斗
      南鎮未來綜合發展計劃鎮政說明會」之相關事宜，並於同年月十七日開始舉辦
      之事實，有簽呈與斗南鎮未來綜合發展計劃鎮政說明會日程表各一份在卷可證
      。而與會之里民多屬成年人即選民之事實，亦有現場照片多張可證，是「斗南
      鎮未來綜合發展計劃鎮政說明會」，顯屬被告參選本屆雲林縣縣議員競選政見
      發表會。
（四）「鎮政說明會」性質即屬「競選縣議員政見發表會」之事實，亦有警方於現場
      搜證取得，由被告參選雲林縣縣議員選舉之義工，於現場發給選民之廣告文宣
      四式有編號一【爭取斗南設置大專院校】、編號二【○丁○○參選議員理念…
      全力支持雲林縣議員第二選區 (斗南、大埤、古坑)登記第ＯＯ號候選人丁○○】、編號三【再造斗南火車站】及編號四【超級比一比】等四種文宣各乙張
      扣案，及選民手上持有該等文宣品之現場照片多張在卷可證，是被告假「斗南
      鎮【未來】綜合發展計劃鎮政說明會」之名，行參選本屆雲林縣縣議員競選政
      見發表會之實，即假公濟私就主管之事務，直接圖私人不法之利益。
（五）被告丁○○贈與選民同類商品市價每瓶四十二元之「嬌嬌抗菌洗碗精」之事實
      ，有雲林縣警察局於九十一年一月十四日，分別於斗六市中日超商、統一超商
      及全家便利商店之訪價照片七張並訪價說明，在卷可證，即被告所交付與選民
      之物，其市價已超過三十元，亦即被告所交付予選民者為縣議員賄選行求之賄
      賂，要無疑義。又工作人員得於日後補假之事實，亦有行政室主任之簽呈影本
      在卷可證。
（六）按公職人員選舉罷免法第九十條之一第一項之投票行賄罪，謂對於有投票權之
      人，行求期約或交付賄賂或其他不正利益，而約其不行使投票權或為一定之行
      使者。立法意旨並未設定財物之價值高低標準，固凡有體物除集合物因需集合
      一定數量，始有經濟價值外，祗需具有一定之經濟價值，縱令價值甚為低微，
      亦屬賄賂性質。被告宣布參選縣議員選舉後，即指示賴坤柚假藉「加強宣導斗
      南鎮未來綜合發展計劃專刊」之名義，依循里民大會召集之模式，辦理所謂「
      鎮政說明會」，行競選縣議員活動之實，並以公費購買洗碗精於會後發放，其
      作用在使出席之選民能達到認同其理念並進而投其一票之意圖以觀，即令被告
      利用公帑購買之洗碗精每瓶僅為二十元，亦難謂與上揭法條項規定之構成要件
      不該當。
（七）被告參加縣議員之選舉，於九十一年一月二十六日開票得票數為四千六百一十
      五票，而被告於投票前之九十年十二月十七日至九十一年一月八日止假藉鎮政
      說明會之名義，以洗碗精吸引里民參與，達到認同支持其當選縣議員，由被告
      利用公帑購買之四千瓶洗碗精，僅尚餘四百八十瓶之情觀之，即被告以上開手
      法交付賄選財物予選民人手一瓶者，即有三千五百二十人，以此相較其得票數
      四千六百一十五票，約將近八成強，再參酌被告較另一候選人沈銘恭之得票數
      四千三百九十八票，僅多二百一十七票而已，足見被告上開投票日前對於選區
      內選民之所為，顯然已足堪認定有影響選舉之結果之虞。
（八）台灣台北地方法院九十年度簡字第一一五八號簡易判決，曾認為該案被告即第
      一銀行董事長陳建隆寫信給他的客戶表示問候的意思，並推薦他的常務監事江
      昭儀競選立法委員，而他的每封信的價值不到五塊錢，（總共花了五十七萬七
      千九百九十八元，寄了十二萬六千四百八十六封信），這樣的行為也被認為是
      犯了背信罪，本件被告是公務員雖與該案不同，但相同的是，所花的錢均是公
      款，目的也都是借問候之名行助選之實，本案是借辦鎮政說明會之名行競選縣
      議員之實，且本案所花費對每個選民比上開個案超過一倍等語。
三、訊據被告丁○○堅詞否認有何前開犯行，辯稱：鎮政說明會是依據地方制度法及
    行政裁量的權責來辦理的，並非為私人的選舉而舉辦，只是時間上剛好和其競選
    縣議員的時間相近，所以才顯得比較敏感。過去辦里民大會也都有發放一些宣導
    品，此次辦說明會依例發放宣導品並無不妥之處。該說明會的對象是鎮民，不一
    定有選舉權的人始可參加，而且縣議員的選區是三個鄉鎮，並不只是斗南鎮，豈
    有賄選之可能。又該洗碗精僅值二十元，依社會觀念，尚不足動搖投票人投票之
意向，自不能因構成賄選。又檢察官所舉上開陳建隆個案是有表明要支持何人競
    選立法委員，與本案並無關聯。再本次活動所花的費用均有依照相關規定辦理等
    語。
四、按犯罪事實應依證據認定之，無證據不得推定其犯罪事實；又不能證明被告犯罪
    者，應諭知無罪之判決；刑事訴訟法第一百五十四條、第三百零一條第一項，分
    別定有明文。按貪污治罪條例所定公務員圖利罪，係以公務員對於主管或監督之
    事務，明知違背法令，直接或間接圖自己或其他私人不法利益，因而獲得利益為
    構成要件，換言之，行為人須明知其行為違背法律命令，並基於不法圖利自己或
    第三人不法利益之犯意，將該犯意表現於行為。若無從證明公務員明知其行為違
    背法令及有不法圖利之犯意，則其行為縱然失當，亦難遽以該條款之罪責相繩。
    次按認定犯罪事實之證據，係指足以認定被告確有犯罪行為之積極證據而言。又
    認定犯罪事實所憑之證據，雖不以直接證據為限，間接證據亦包括在內，然而無
    論直接或間接證據，其為訴訟上之證明，須於通常一般人均不致有所懷疑，而得
    確信其為真實之程度，始得據之為有罪之認定，倘其證明尚未達到此一程度，而
    有合理懷疑存在時，即不足為憑；迭據最高法院分別著有八十三年度台上字第二
    四一六號判決、二十九年上字第三一０五號、七十六年台上字第四九八六號判例
    可資參照。
五、經查：
（一）被告丁○○對於擔任雲林縣斗南鎮公所鎮長任內，曾指示並實際動員斗南鎮公
      所所屬職員辦理各里鎮政說明會一節並不否認，而公訴人則質疑該鎮政說明會
      之性質及合法性。故本案首要釐清的爭點是被告所舉辦之鎮政說明會之性質、
      依據及合法性。查鎮、市公所政令宣導業務，部分鄉鎮市公所係依據「該所九
      十一年度施政計畫」及「該所九十年度預算計畫書」暨「地方制度法」十六條
      第五款：「對於地方政府資訊，有依法請求公開之權」規定辦理，由民政課負
      責規劃宣導方法，由行政室負責規劃內容，有其項目包括民政、財政、建設、
      農業、兵役、主計等部門，又鄉鎮市政說明會係屬政令宣導之一環，其經費預
      算既經該鄉鎮市民代表會審議通過，據以執行應無違誤，此有雲林縣政府九十
      一年六月十七日九一府民行字第九一０一０００六九一號函附於原審卷可稽。
      而雲林縣斗南鎮公所則函覆稱：本所政令宣導屬綜合性業務，含括民政、建設
      、財政、兵役、農業等課室，由行政室（前秘書室）負責規劃內容，民政課負
      責規劃宣導方法。又鎮政說明會係屬政令宣導之一環，預算並經本鎮鎮民代表
      會審議通過，行政機關首長有行政裁量權，且鎮政說明會係依據本所九十年度
      預算計畫書辦理等語，此亦有雲林縣斗南鎮公所九十一年五月十三日九一雲南
      鎮行字第六一四一號函在卷可按。則依雲林縣政府及雲林縣斗南鎮公所上開函
      示內容，各鄉鎮市公所舉辦鄉鎮市政說明會，應屬地方政府政令宣導之業務，
      可依預算編列情形據以執行。被告丁○○辯稱【其於擔任雲林縣斗南鎮長任期
      即將屆滿之際，為加強宣導斗南鎮未來綜合發展計劃專刊讓鎮民瞭解，本於鎮
      長職權，依據鎮代表會通過之預算，自九十年十二月十七日起至九十一年一月
      八日止，動員所屬鎮公所職員，分別於各里辦理鎮政說明會十三場次，宣導政
      令】等語，揆諸地方制度法之規定及上開雲林縣政府、雲林縣斗南鎮公所函示
      ，被告所辯尚非無據，其辦理鎮政說明會並無不法或違背法律命令之處。
（二）為宣導政令，貫徹法令，並發揮村里自治行政功能，依據台灣省各縣市村里民
      大會實施辦法規定，各鄉鎮市公所每年援例辦理里民大會，自九十年度起每隔
    二年召開一次，而雲林縣斗南鎮公所亦逐年編列預算補助各里里民大會經費及
      出席獎助費，由各里辦公室購買肥皂、毛巾等各類宣導品鼓勵里民參與里民大
      會等情，業據證人乙○○、李祐君、丙○○、許淑雲於原審審理時證述明確，
      復有雲林縣斗南鎮公所支出傳票、收據憑證、八十五年至八十九年里民大會督
      導情形報告表五件、雲林縣斗南鎮公所九十一年四月十日九一雲南鎮民字第四
      三三七號函一份及八十五、八十六、八十七、八十八下半年及八十九年度斗南
      鎮公所總預算各項費用明細表影本四份在卷可稽。此外雲林縣斗南鎮公所每年
      均有編列政令宣導經費八十五年度為四十五萬元、八十六年度為一百八十五萬
      元、八十七年度一百萬元、八十八年下半年及八十九年度七十五萬元、九十年
      度三百五十萬元，亦有上開斗南鎮總預算各項費用明細表影本五份在卷可按。
      是被告丁○○辦理前開鎮政說明會，為鼓勵民眾參與，依循辦理里民大會之前
      例，在雲林縣斗南鎮公所九十年度編列之政令宣導經費三百五十萬元中，動支
      公款八萬元採購四千份（舉辦完畢後尚餘四百八十份退回廠商得款九千六百元
      入公庫）宣導品「嬌嬌抗菌洗碗精」，並於各場鎮政說明會會後發放予參加之
      里民，依上開里民大會往例及政令宣導費用動支核銷之情形觀之，難謂被告有
      何不法圖利他人之情事。公訴人雖另舉出台灣台北地方法院九十年度簡字第一
      一五八號被告陳建隆以第一銀行公款寫信推薦江昭儀競選立法委員而觸犯背信
      罪，而認被告丁○○有同樣以公款不法圖利他人云云。然本案之事實情節與上
      開台灣台北地方法院被告陳建隆案件之事實情節，並非全然相同，況被告丁○○辦理鎮政說明會，贈送參加里民上開宣導品尚依法有據，已如上述，自不能
      比附援引而予相同看待。
（三）公訴人以被告丁○○於偵查中曾自白於上開鎮政說明會中發表有關其參選雲林
      縣第十五屆縣議員之政見，略如：【（說明何鎮政？）八年來所做的一切及未
      來斗南的走向與發展方針。（何走向及發展方針？）未來．．斗南規劃為八個
      地區及重點施政，這八個區各有各的發展方向及政策（各有那些？）市政要有
      市容發展、未完成的包括停五停車場、河川整治及將來環保還要再加強，及心
      靈的改造與淨化人心等（河川如何整治？）整治起來會有浮覆地，可以把它開
      發為河濱公園。（水患問題有無整治？）有三個好處，第一個能夠防洪，因為
      一下大雨就會淹大水，第二個是有防洪水道，增加旁邊的《防洪道路》，道路
      旁有浮覆地，可闢為休閒區，因為斗南地區有六條河川，所以這個工程很重要
      。（即將任滿要如何實現這這些政見？）因立委選後斗南地區沒有立委，這些
      政見沒有人去實現它，有人勸我出來選議員召集河川的整治自救會。（要否爭
      取縣府的支持？）．．跟縣府的水利課及經濟部水利處有關係，當議員可使得
      上力。．．（當議員作用？）議員聲音要出來給上級知道。（共辦了幾場？）
      十三場。（每次說明？）大致上都一樣。】，而認被告丁○○舉辦該鎮政說明
      會，實係參選雲林縣本屆縣議員之政見發表會。惟觀諸上開被告丁○○之自白
      其主要之內容，多係有關斗南鎮過去、現在及將來發展之政務，而舉辦鎮政說
      明會期間被告丁○○雖不免有藉機為自已參與縣議員熱身，及運用競選縣議員
      義工於會場發送扣案之宣傳文宣推銷自己之嫌，但難謂上開鎮政說明全然與斗
      南鎮之鎮政說明無關；況該鎮政說明會之舉辦又係於法有據，自難以被告在鎮
      政說明會期間曾為自己參選縣議員宣傳，即認該鎮政說明會全然係為其個人參
  選縣議員所舉辦。
（四）按貪污治罪條例所定公務員圖利罪，係以公務員對於主管或監督之事務，明知
      違背法令，直接或間接圖自己或其他私人不法利益，因而獲得利益為構成要件
      ，換言之，行為人須明知其行為違背法律命令，並基於不法圖利自己或第三人
      不法利益之犯意，將該犯意表現於行為始該當該條之構成要件。查被告以雲林
      縣斗南鎮公所名義舉辦前開「鎮政說明會」既與法有據，被告在該說明會中談
      及之事項，又係雲林縣斗南鎮鎮務有關之事項，均如前述；而証人即當日參加
      「鎮政說明會」之鎮民甲○○、乙○○於本院調查時，亦証稱「當日說明會係
      說明斗南鎮之政務」等語（見本院九十二年二月十三日訊問筆錄），即難認被
      告有何「明知違背法令」之行為，自與公務員圖利罪之構成要件有間。
六、公訴人復認被告丁○○於鎮政說明會行參選縣議員之實，並贈送每位與會之里民
    一瓶「嬌嬌抗菌洗碗精」涉犯公職人員選舉罷免法第九十條之一第一項之投票行
    賄罪云云。
（一）惟按賄選行為之成立與否，除應就行為人主觀犯意及共犯犯意聯絡等心理狀態
      、行為時之客觀情事為綜合判斷外，仍須因時因地，衡以社會常情及經驗法則
作為論斷之基礎。查民主社會中，人民基於言論自由及參政權之保障，除依法
      應嚴守中立之特殊身分人士外，任何人均得於競選期間，在各種公開或不公開
      之場合發言或請託支持某特定候選人，至於行為人助選談話內容，主觀上是否
      已與對方有投票權人互達「約」其投票權為一定行使之意思合致，自應審慎加
      以認定，要非謂凡於競選期間，致贈一定價值之物品請求支持某特定候選人之
      助選行為，不問物品之種類、性質、交付及接受者雙方主觀上有無認識所收受
      財物係屬「賄賂」等情，一律論以行賄罪處斷，最高法院九十二年度台上字第
      五一八號判決意旨可資參照。再公職人員選舉罷免法第九十條之一第一項之投
      票行賄罪，其所謂之賄賂，係指具有一定經濟價值之財物而言，其價值之高低
      雖非所問，然仍須該項財物與其約使有投票權人之行使或不行使投票權，二者
      之間具有對價關係為必要；且為維護選舉之公平性，固應嚴禁候選人以不公平
      之金錢手段競選，惟何謂不公平，則應於不違背國民之法律感情與認知下，就
      社會一般生活經驗而為判斷。參諸法務部九十年十月八日法九十檢字第０三六
      八八五號函檢附之「賄選犯行例舉」第貳項，載稱：「候選人分送之競選文宣
      ，除現金或現金之替代品，如：電話卡、儲值卡、提貨單等外，以介紹候選人
      為內容之單純文宣品，或以文宣附著於價值新台幣三十元以下之單純宣傳物品
      ，如：原子筆、鑰匙圈、打火機、小型面紙包、家用農民曆、便帽等，依當今
      社會大眾觀念，尚不足以動搖或影響有投票權人之投票意向，僅係候選人主觀
      上作為加深選民對其印象之用，尚難認涉有賄選罪嫌。」等語，若所發放之文
      宣品未逾上開標準，其程度未達「約」使選民之投票權為一定之行使，且難認
      獲贈民眾在主觀意思上有因接受此等物品，即生投票予特定人之意，自難以該
      罪相繩，最高法院九十一年度台上字第六０五六號亦著有判決可資參照。又參
      照刑法瀆職罪章中學者對於「賄賂」一詞之解釋：「必須與公務員之職務行為
      有一定之對價關係」等學理，選罷法中之行賄罪，亦應作類似之解釋：即必須
      與投票者決意圈選某特定候選人相當之對價關係（見法務部法檢決字第０三
      六一三號函研究意見乙說，法務部公報第二０一期第一一六頁至第一一七頁）
      ，是公職人員選舉罷免法第九十條之一第一項之投票行賄罪，其構成要件中之
    行求、期約或交付賄賂或其他不正利益，亦應為相同之解釋。即投票行賄罪之
      主觀構成要件須行為人基於行賄之不法意圖，以賄賂或不當利益買通有投票權
      之人，而為賄賂之給付，使對方收賄，從而雙方相互之間應存有對價關係之情
      形而言，若他人所交付之物，並非基於行賄之意思，則給付該物即非屬賄賂，
      而交付物品與投票行為之積極行使或消極不行使欠缺對價關係，則不能以該罪
      相繩。
（二）查被告丁○○利用其鎮長之行政資源，於前開鎮政說明會附帶為自己參選縣議
      員宣傳一事，已如上述，而雲林縣斗南鎮公所於該「鎮政說明會」結束後又致
      贈參加之里民每人一瓶宣導品「嬌嬌抗菌洗碗精」，而該「嬌嬌抗菌洗碗精」
      並未與扣案之被告文宣傳單同時一併發送，已據証人即當日參加該說明會之鎮
      民甲○○、乙○○、丙○○於本院調查時証明在卷（見本院九十二年二月十三
      日訊問筆錄），則該「嬌嬌抗菌洗碗精」之發送，究係為「鼓勵鎮民參與鎮務
      ，參加該說明會」發送宣傳品，或係為「被告參加縣議員」發送之賄賂，即非
      全然無疑。
（三）再查雲林縣斗南鎮公所每年均編列預算，購買禮品以鼓勵里民出席里民大會，
此次以舉辦鎮政說明會之方式辦理，亦根據該預算購買洗碗精贈送與會之里民
      ，已如前述；另觀之證人即雲林縣斗南鎮公所行政室主任賴坤柚於九十年十二
      月十日之簽呈所載：「為加強宣導斗南鎮未來綜合發展計劃專刊讓鎮民瞭解，
      自九十年十二月十七日至九十一年一月八日止，辦理各里鎮政說明會，為鼓勵
      民眾參加，擬採購宣導品四０００份，所需經費八００００元正，由九十年二
      款一項一目五之二節項下支付」、「有關會場佈置及場地借用等……請民政課
      負責相關事宜」、「工作人員簽到、簽退請人事室負責管理，因本所財源短絀
      ，工作人員於事畢一個月內以補假方式辦理」等語，及自該說明會之場次表以
      觀，係分里舉行，有該簽呈及場次表在卷可稽。又被告於每場鎮政說明會會後
      ，發送上開宣導品「嬌嬌抗菌洗碗精」之對象，並未區分是否擁有選舉權之人
      ，即凡是參加鎮政說明會之里民，每人均可獲贈一瓶「嬌嬌抗菌洗碗精」，發
      放時未要求投票給被告丁○○等情，亦據證人即在場負責發送之公所職員李祐
      君、邱淑芬、余美華、謝碧珠於審理中證述屬實。另証人甲○○、乙○○、丙○○亦結証稱「發放該洗碗精時並未要求投票與被告」等語（均見本院九十二
      年二月十三日訊問筆錄），是雲林縣斗南鎮公所辦理之鎮政說明會既然本質上
      屬於政令宣導活動之一，則被告辯稱其贈送予里民之宣導品，係為鼓勵里民參
      與，而非以賄選之意思贈送與會里民「嬌嬌抗菌洗碗精」，並非無據。雖然被
      告利用其在位之行政資源，附帶為自己參選縣議員宣傳，有其不當之處，且相
      對於未擁有行政資源之候選人而言，確屬不公，然因被告贈送里民宣導品之動
      機，既在鼓勵里民參加宣導政令之鎮政說明會，而本案並無足夠證據顯示，被
      告係基於不法之投票行賄意圖，以該宣導品作為對於有投票權之人要求不行使
      投票權或為一定之行使之對價，則給付該宣導品即非屬賄賂；況上開「洗碗精
      」採購之價格僅二十元（詳下述），價格低微，且屬日常生活清潔用品，依當
      今社會大眾觀念，顯難足以動搖或影響有投票權人之投票意向，此由証人証人
      甲○○、塗木村均有號參加上開「鎮政說明會」，並領取該「洗碗精」，但並
      未投票與被告（見本院同上訊問筆錄），均可得見，揆諸前開最高法院判決意
      旨，自難認「該洗碗精」即為「賄賂」。
（四）再公訴人雖認被告於鎮政說明會中，除以言詞向選民要求投票支持外，並贈送
      與會民眾每人一瓶「嬌嬌抗菌洗碗精」，而依實際市場訪價，洗碗精之市場價
      值達四十二元以上，實質上已足以影響選民投票之意願應構成投票行賄罪，並
      提出警方訪價資料及法務部九十年十月八日法九十檢字第０三六八八五號函所
      附之「賄選犯行例舉」作為依據云云。經查，該「嬌嬌抗菌洗碗精」係被告丁○○指示辦理採購，由證人即斗南鎮公所行政室主任賴坤柚向證人即美好禮品
      行老闆許德亮接洽，以每瓶二十元之價格所購買，而證人許德亮是以每瓶十一
      元之價格向製造商即證人建成化工企業社老闆林建霖採購等情，業據證人賴坤
      柚、許德亮、林建霖到庭證述屬實，復有證人賴坤柚上開簽呈、雲林縣斗南鎮
      公所九十年十二月二十六日支字第四０七五號支出傳票、粘貼憑證用紙及美好
      禮品行簽發之免用統一發票收據影本各一紙在卷可稽，被告丁○○所辯上開「
      嬌嬌抗菌洗碗精」購買之價格為二十元，並非全然無據，其買賣之價格顯未逾
      法務部上開「賄選犯行例舉」所示三十元之宣傳品價值。又在經濟學上，價值
      與價格係不同之概念，其價值認定之標準，並非易事，個人間之認知常有甚大
      的落差。且同樣之商品在不同之場所販賣，或採購數量之不同，也會產生價格
      差異，一般而言二十四小時營業之超商因為提供較長之服務時間，其人事成本
      增加，售價較貴，大賣場則較為便宜，故似以當事人實際買賣之價格，作為該
      物品之價值認定，較有齊一之標準。此外，相同之物品，才能比較其價格高低
      ，因此同為洗碗精，若其品牌、型號、容量等均不相同，即無法比較其價格。
      查本件被告所購買之洗碗精為「600cc之嬌嬌抗菌洗碗精」，而公訴人提出警
      察訪價之洗碗精並非「嬌嬌抗菌洗碗精」，而係中日超商、統一超商及全家便
      利商店所出售之「600cc之白熊軟性洗碗精」，價格固為四十二元，然警方訪
      價之洗碗精品牌既與前開鎮政說明會贈送里民之品牌有異，已無從比較價格之
      高低。況證人即西螺松本生鮮超市負責人王美麗證稱：「600cc嬌嬌抗菌洗碗
      精」每瓶對外售價二十元或十九元不等，約以每瓶十一、十二元進價，促銷時
      需十元，至於白熊牌進價每瓶約四十元左右，足徵該「600cc嬌嬌抗菌洗碗精
      」在一般超市之售價為二十元左右，如果在二十四小時營業之超商販賣，其售
      價衡情不致超過五成即三十元，是雲林縣斗南鎮公所以二十元之價格採購「
      600cc之嬌嬌抗菌洗碗精」，以雲林縣斗南鎮公所一次採購四千瓶之數量，應
      與正常交易之價格相當，並無特殊之價格存在，從而觀之其價格應未達法務部
      上開查賄標準。再其市場客觀之「價值」甚微，參加該鎮政說明會之人員既有
      未投票給被告之情事，已如前述，則以目前台灣選舉文化觀之，其微小之價格
      自難認已影響選民投票之意願。
七、綜上所述，被告丁○○指示舉辦之前開鎮政說明會既然依法有據，則其於舉辦前
    開鎮政說明會時，動支公家預算購買每份二十元宣導品「嬌嬌抗菌洗碗精」贈送
    予參與鎮政說明會之里民，自難謂其有明知違背法令，圖謀私人之不法利益，尚
    與公務員圖利罪之構成要件有間。又被告雖於鎮政說明會附帶為自己參選縣議員
    宣傳，然前開宣導品既係為鼓勵里民參與鎮政說明會之贈品，並非被告基於不法
    之行賄意圖，作為對於有投票權之人要求不行使投票權或為一定之行使之對價，
    顯欠缺投票行賄罪之主觀要件。況該宣導品之價格甚微，亦未達法務部之查賄標
    準，獲贈民眾在主觀意思上，殊少有接受此等物品即擬圈選投票予被告丁○○之
    意，且被告係於各里鎮政說明會發送前開宣導品「嬌嬌抗菌洗碗精」，並不區別
    贈送之對象是否為有選舉權之人以觀，其贈送上開宣導品之目的顯無法認係基於
    行賄投票之故意而為之，是被告所為並不該當公職人員選舉罷免法第九十條之一
    第一項之投票行賄罪，自難以該罪相繩。此外，復查無其他證據足認被告丁○○
    有圖利及投票行賄罪之犯行，揆諸首開說明，應認被告犯罪不能證明。
八、原審以不能証明被告犯罪，而為被告無罪判決之諭知。本院經核原判決認事用法
    ，並無不合。檢察官上訴意旨雖以下列幾點指摘原判決之不當：
（一）
    原審以被告於前開鎮政說明會不免有藉機為自己參與縣議員熱身，及運用競選
      縣議員義工於會場發送扣案之宣傳文宣推銷自己之嫌，但要難據以認定其舉辦
      之鎮政說明會，係完全定立屬於被告個人參選縣議員之政見說明會云云。但若
      某鎮有一萬元之宿舍修繕預算，於執行時，只就公家宿舍發了五百元換一個水
      龍頭，其餘九千五百元，用到鎮長家換了一個浴缸，依原判決之用語，即「本
      院雖然瞭解被告運用其現任行政資源附帶為自己買了一個浴缸，但要據以認定
      其所發的一萬元，係完全定位屬於被告個人買浴缸費，本院仍有合理之懷疑，
      無法形成確信」，實難令人信服；再原審認被告發送「嬌嬌抗菌洗碗精」，依
      前開里民大會往例及政令宣導費用動支核銷之情形觀之，難謂被告有不法圖利
      他人」云云，若以上例，是否即「被告依往例執行預算換了一個五百元的水龍
      頭之後，順便用其餘九千五百元之公款，為自己買了一個浴缸，難謂被告有不
      法圖利他人」。
    本件與台北地方法院九十年簡字第一一五八號被告陳建隆背信罪，二者相同者
      係「被告用公款處理非公務即私人事務」，二同者係「一個是替他人助選，一
      個為自己從事競選」，於本案係圖利自己，原審竟視而不見。
    原審以「嬌嬌抗菌洗碗精」之售價未達法務部前開查賄標準，且其市場客觀之
      價值甚微，以目前台灣選舉文化觀之，其微小之價格是否足以影響選民投票之
      意願，不無疑問云云。實則不要說三十元，或三百元，被告亦認一萬元也買不
      到公判庭上任何一人的一張票，縱使被告送一萬元的物品予選民，是否亦因不
      足以影響選民投票意願，而不構成投票行賄罪，實則選民之意願深不可測，究
      竟是多少始能撼動其投意願，非你我所能測，亦無一般標準，三十元只能推定
      侯選人有可疑的動機，偵查機關可以發動偵查，並不是三十元可以影響選民，
      而為行賄與否的標準，原審就法務部的三十元之意義顯有所誤解，蓋重點應是
      在被告送東西的心態，究竟是否在向選民示好，即希能影響選民之好惡，與一
      般的行賄之有對價關係，顯不相同。被告曾自承「其實根據選舉的實際情形，
      在競選前的一、二個月，就有在進行宣傳了」等語，即被告當時確係從事私人
      之縣議員的競選活動，要無疑義。則被告「利用公款買洗碗精無限制的發放給
      予會之人」，豈無藉此向可能的選民示好其投自己一票之意，被告散槍打鳥式
      的發洗碗精，其濫用公款圖利自己，莫此為甚云云。
（二）但查：
    本件之犯罪事實與前開台北地方法院九十年簡字第一一五八號被告陳建隆背信
      罪之犯罪事實，並無相同，且雲林縣斗南鎮舉辦之「鎮政說明會」既與法有據
      ，自難援引上開陳建隆背信罪之判決結果，遽認本件被告有何圖利或投票行賄
      之犯行。況法院依據犯罪事實，本於法律之確信而為判決，自不受其他地院刑
      事判決之拘束，檢察官一再以上開陳建隆案件而認被告涉有其所指之犯行，顯
      有誤會。
    再查雲林縣斗南鎮舉辦之「鎮政說明會」，於會後發送之「嬌嬌抗菌洗碗精」
      每瓶僅二十元，且並未連同被告競選之扣案文宣資料一併發送，或於發送該洗
      碗精時要求領取之人投票支持被告，當日領取之人亦有未投票支持被告者，均
      如前述。本院實難想像以二十元之日常清潔用品即足以影響或左右選民之投票
      取向；否則法務部何須自定「賄選犯行例舉」，載稱：「候選人分送之競選文
      宣，除現金或現金之替代品，如：電話卡、儲值卡、提貨單等外，以介紹候選
      人為內容之單純文宣品，或以文宣附著於價值新台幣三十元以下之單純宣傳物
      品，如：原子筆、鑰匙圈、打火機、小型面紙包、家用農民曆、便帽等，依當
      今社會大眾觀念，尚不足以動搖或影響有投票權人之投票意向，僅係候選人主
      觀上作為加深選民對其印象之用，尚難認涉有賄選罪嫌。」。況遍查全卷均無
      法証明當日參加或領取該洗碗精之人均有投票權，即當日發送洗碗精並未區別
      贈送之對象是否為有選舉權之人，自難以前開鎮政說明會會後發送洗碗精，即
      認被告有何「投票行賄」之事實。至於檢察官所舉之「一萬元物品」，既非本
      件之標的，與該洗碗精之價格差距甚大，實無等同觀之之理。
    另檢察官所指之「一萬元宿舍修繕費，僅花了五百元購買水龍頭，供做宿合修
      繕之用，其餘九千五百元用到鎮長家」云云，與本件犯罪事實實差之千里，自
      無以此而比附援引之理。
（三）綜上所述，檢察官上訴為無理由，應予駁回。
據上論結，應依刑事訴訟法第三百六十八條，判決如主文。
本案經檢察官蘇南桓到庭執行職務。
中      華      民      國    九十二    年      三      月    二十六    日
                                     臺灣高等法院臺南分院刑事第五庭
                                             審判長法官  鄭  文  肅
                                                   法官  王  浦  傑
                                                   法官  陳  珍  如
右正本證明與原本無異。
檢察官如不服本判決，應於判決送達後十日內向本院提出上訴狀，其未敘述理由者並
應於提出上訴狀後十日內向本院補提理由書（應附繕本)。
                                             法院書記官  周  美  莉
中      華      民      國    九十二    年      三      月    二十六    日


司法院資訊處製作；財團法人民間司法改革基金會備份。
